臺灣高等法院刑事判決　　　　　　　　 94年度上訴字第583號
上　訴　人　台灣台北地方法院檢察署檢察官
被　　　告　甲○○
指定辯護人　本院公設辯護人　周君穎
上列上訴人因被告毒品危害防制條例案件，不服臺灣臺北地方法
院93年度訴字第604號，中華民國94年1月31日第一審判決（起訴
案號：臺灣臺北地方法院檢察署93年度偵字第2864號），提起上
訴，本院判決如下：
    主  文
上訴駁回。
    理  由
一、公訴意旨略以：被告甲○○於民國（下同）93年1月16日某
    時許，在桃園地區○○○○街舞廳」內，以新臺幣（下同）
    7,000元之代價，向真實姓名年籍不詳、綽號「小凱」之成
    年男子購得第四級毒品一粒眠400多顆後，竟意圖在臺北縣
    、市地區販賣與不特定人，而持有上開毒品。嗣於同年1月
    28日（起訴書誤載為18日）晚間9時許，為警持搜索票在臺
    北縣中和市○○路188號27樓之1 查獲，並扣得第四級毒品
    一粒眠400顆（淨重74公克），因認被告涉有毒品危害防制
    條例第5條第4項之意圖販賣而持有第四級毒品罪嫌云云。
二、本件公訴人認被告涉有前揭犯罪，無非係以被告之自白，扣
    案藥丸400顆，扣案物照片1張，臺灣臺北地方法院檢察署檢
    察官就被告涉嫌施用第四級毒品所為之93年度毒偵字第272
    號不起訴處分書，以及內政部警政署刑事警察局93年3月24
    日刑鑑字第0930036405號鑑驗通知書為其主要論據。惟訊之
    被告甲○○則堅決否認有公訴意旨所指之任何犯行，辯稱：
    我持有的不是毒品，毒品的部分不是我的等語。
三、按犯罪事實應依證據認定之，無證據不得認定犯罪事實。被
    告或共犯之自白，不得作為有罪判決之唯一證據，仍應調查
    其他必要之證據，以察其是否與事實相符。刑事訴訟法第15
    4條第2項、第156條第2項分別定有明文。又，刑事訴訟法第
    161條已於91年2月8日修正公布，其第1項規定：檢察官就被
    告犯罪事實，應負舉證責任，並指出證明之方法。因此，檢
    察官對於起訴之犯罪事實，應負提出證據及說服之實質舉證
    責任。倘其所提出之證據，不足為被告有罪之積極證明，或
    其指出證明之方法，無從說服法院以形成被告有罪之心證，
    基於無罪推定之原則，自應為被告無罪判決之諭知；最高法
    院92年度臺上字第128號亦著有判例。經查：
  (一)被告雖曾在檢察官偵查中供陳：與其一起於93年1月28日在
    臺北縣中和市○○路188號27樓之1，同時為警查獲之高立宇
    、許紹賢、顏旭廷及陳玉林均知悉其有販賣第四級毒品情事
    云云；在原法院審理時雖曾自白有公訴意旨所指之犯行等語
    。然證人高立宇、許紹賢、顏旭廷均於檢察官偵查中均陳稱
    ：不知道被告有無販賣毒品，被告亦未曾提過其有販賣毒品
    云云（見偵卷第125頁）；證人陳玉林亦在檢察官偵查中供
    陳：他不知道被告販毒之事，被告從來沒向他提起過任何有
    關毒品的事情等語（見偵卷第134頁）。是依上開證人之陳
    述，自不足據以認定被告有販賣毒品或意圖販賣而持有毒品
    之犯行。
  (二)警方於93年1月28日，在臺北縣中和市○○路188號27樓之1
    查獲本案時，自被告身上搜得藥丸400顆；另自同時在場之
    案外人陳靜吾、楊芳渝身上，分別起出藥丸21顆及30顆，此
    情業據被告及證人陳玉林、陳靜吾、楊芳渝於警訊時供述在
    卷（見偵卷第4頁、第21頁、第31頁、第32頁、第54頁），
    並有臺北縣政府警察局新店分局扣押目錄表附卷可稽（見偵
    卷第80頁）。次查，上開查獲扣案之藥丸共計451顆，經送
    請內政部警政署刑事警察局鑑定結果，認：其內共有大、小
    及透明瓶等三種包裝共6包，分別予以編號2-1至2-6，自編
    號2-1及2-5各取2顆（各予以編號2-1-1、2-1-2、2-5-1、
    2-5-2），編號2-2至2-4、2-6各取1顆，經鑑驗編號2-1-1
    、2-1-2、2-5-1、2-5-2、2-2至2-4，均檢出Caffeine（咖
    啡因）成分，而編號2-6則檢出第四級毒品硝甲西泮（硝甲
    氮平，俗稱一粒眠）成分，有該局93年3月24日刑鑑字第09
    30036405號鑑驗通知書在卷可憑（見偵查卷第141頁至第143
    頁）。
  (三)雖偵查、鑑識人員在將查獲之藥丸編號為2-1至2-6時，疏未
    記載其原持有人之姓名，檢察官於起訴時亦未注意及此；然
    在原法院調查中，被告檢視扣案藥丸後，已明確陳明：編號
    2- 1、2-2、2-3、2-4為其所有，其餘51顆並非被告所有云
    云（見原審卷第19頁）。又查，扣案之編號2-1藥丸現剩97
    顆，編號2-2藥丸現剩98顆，編號2-3藥丸現剩94顆，編號
    2-4藥丸現剩102顆，另經法務調查局抽樣（如後述）驗剩藥
    丸4顆，合計有395顆，有扣案藥丸在卷可查；再加上內政部
    警政署刑事警察局於先前鑑定時，抽樣鑑定用罄之藥丸5顆
    （編號2-1取2顆，編號2-2至2-4各取1顆）；總計編號2-1至
    2-4 之藥丸共400顆，核與扣押目錄表中所載被告遭查扣之
    藥丸數目400顆相符。而另扣案編號2-5現有30顆，編號2-6
    現有21顆，亦核與扣押目錄表所載案外人楊芳渝、陳靜吾分
    別遭查扣之數目30顆、21顆相符（見扣案證物及扣押目錄表
    ）。則被告在原法院調查中供陳：編號2-1、2-2、2-3、2-4
    為其所有，其餘51顆並非被告所有乙節，自屬可信。
  (四)原法院再將扣案編號2-1至2-4之4袋藥物送法務部調查局鑑
    定，經該局以氣相層析質譜儀分析法鑑驗結果，認：送驗藥
    物4袋（袋上分別編號2-1至2-4）經檢視藥物外觀均相同，
    每袋各抽樣1顆檢驗，檢驗結果均發現含有咖啡因及安眠藥
    ZALEPLONE成分，藥物總重71.38公克，空包裝重4.57公克，
    有該局93年6月29日調科壹字第09300256240號檢驗通知書在
    卷可按（見原審卷第26頁）；該等扣案藥丸又經國防部憲兵
    司令部刑事鑑識中心以電子天秤法、液相萃取（溶劑萃取）
    前處理法及氣相層析質譜儀分析法鑑定結果，認：送驗2-1
    藥丸97顆淨重17.8493克，取樣0.1846克（已鑑析用罄）；
    用罄）；送驗2-3藥丸98顆淨重17.7461克，取樣0.1886克（
    已鑑析用罄）；送驗2-4藥丸94顆淨重17.0211克，取樣0.18
    47克（已鑑析用罄），取樣藥丸中均無硝甲西泮（一粒眠）
    成分，亦有該中心93年10月11日（93）宇鑑字第13170號鑑
    驗通知書附卷足憑（見原審卷第46頁）。從而，自被告身上
    所起獲經編號為2-1至2-4之上開藥丸，並非第四級毒品硝甲
    西泮（一粒眠）。起訴意旨所執之前述內政部警政署刑事警
    察局鑑驗通知書，亦僅見編號2-6部分有驗出第四級毒品硝
    甲西泮（一粒眠）成分，自被告身上所查獲之編號2-1至2-4
    藥丸僅檢出Caffeine（咖啡因）成分；故公訴人所舉之前開
    鑑驗通知書及自被告身上查獲之前開藥丸之照片均無從據以
    認定被告有公訴意旨所載之犯行。
  (五)至於，臺灣臺北地方法院檢察署檢察官所為93年度毒偵字第
    272號不起訴處分書，僅能證明被告無施用毒品，核與被告
    是否意圖販賣而持有第四級毒品，並無任何關聯，自不足執
    以為被告涉有公訴意旨所指犯行之論據。
四、此外，又查無其他積極之證據足認被告涉有公訴意旨所指之
    此部分犯行，被告之犯罪尚屬不能證明。原審因之為被告無
    罪之諭知，核無不合。
五、公訴人之上訴意旨雖以：(一)按販賣毒品罪，不以販入之後，
    復行賣出為必要，只須基於營利之意圖而為販入或賣出，有
    一於此，犯罪即應成立，最高法院著有67年台上字第2500號
    判例。縱使販入當時由於賣方欺訛，未能實際受領毒品以供
    轉售，既已著手於販入之犯行，仍應論以販賣未遂罪責。又
    法院之審判應以起訴之犯罪事實為範圍，但於無礙事實同一
    之範圍內，仍得自由認定事實，適用法律。申言之，起訴書
    所指之罪名，對於審判上無拘束之效力，祇須其基本社會事
    實相同，縱令行為之程度有所差異，亦無礙其犯罪事實之同
    一性，仍得自由認定事實，變更檢察官所認之罪名而適用刑
    罰。(二)本案被告甲○○於警詢及偵、審中，一貫坦承基於轉
    售營利之意圖，以每粒20元向不特定人販入扣案疑為第四級
    毒品一粒眠藥錠400顆，謀以每粒30元至40元價格賣出得利
    （見偵卷第11頁、第115頁），並有其所販入之扣案藥錠可
    為佐證。證人高立宇、許紹賢、顏旭廷、許紹賢、陳玉林雖
    各證稱未見被告銷售毒品，但對被告先前意圖營利所實施之
    販入事實並無影響。依據前項說明，應認業已著手於販賣行
    為。至於被告所販入之藥物，事後固經鑑驗認為實非毒品，
    然依被告所供內容，在其從事販賣行為當時，對於所販入之
    標的，主觀上始終具有毒品之認識，是其雖因遭人欺矇而未
    實際取得毒品，仍應論以販賣未遂罪名。起訴書雖誤引毒品
    危害防制條例第5條第4項意圖販賣而持有罪名求予論科，惟
    查：被告係以營利為目的而販入毒品，已如前述，並非基於
    謀利以外之其他原因而持有毒品、嗣後另行起意販售而尚未
    著手，自與意圖販賣而持有毒品之情形有別（參照最高法院
    90年度台上字第7782號判決），法院仍應就其販入第四級毒
    品未遂之行為加以審判。原審僅因扣案藥物嗣後驗得實非毒
    品，遽予諭知無罪，適用法則尚有未洽云云。惟查：
  (一)公訴意旨僅敘及被告甲○○「於93年1月16日某時許，在桃
    園地區○○○○街舞廳」內，以7,000元之代價，向真實姓
    名年籍不詳、綽號「小凱」之成年男子購得第四級毒品一粒
    眠400多顆後，竟意圖在臺北縣、市地區販賣與不特定人，
    而持有上開毒品」之犯罪事實；觀諸其犯罪事實之內容，顯
    然並未就被告「意圖販賣而販入第四級毒品一粒眠」之事實
    提起公訴。公訴人於上訴意旨方追加「被告意圖販賣而販入
    第四級毒品一粒眠」之犯罪事實，認為法院應就被告販入第
    四級毒品未遂之犯行併予審判，執以指摘原判決不當，已難
    認有當。
  (二)被告於警詢及偵、審中雖曾坦承：基於轉售營利之意圖，以
    每粒20元向不特定人販入第四級毒品一粒眠藥錠400顆，計
    畫以每粒30元至40元價格賣出得利云云。然查，被告向他人
    販入而查扣之藥丸並非第四級毒品一粒眠（硝甲西泮），已
    如前述；由此得徵販賣該等藥丸予被告之人係本於詐欺取得
    財物之不法所有意圖而施用詐術欺騙被告，渠與被告之間並
    無買賣第四級毒品一粒眠之意思合致，被告自無「販入第四
    級毒品未遂」之可言。
  (三)被告為警查扣之藥丸既非第四級毒品一粒眠（硝甲西泮），
    自不足作為被告犯罪之佐證。而本件除被告甲○○之自白外
　  ，公訴人所舉之其他證據又均不足以證明被告有販入第四級
    毒品未遂之行為；揆諸前揭說明，自不得僅執唯一被告之自
    白，即遽認被告涉有此部分之犯行。
  (四)公訴人之上訴並無理由，應予駁回。
據上論斷，應依刑事訴訟法第368條，判決如主文。
本案經檢察官林炳雄到庭執行職務。
中　　華　　民　　國　　94　　年　　4 　　月　　14　　日
                  刑事第十三庭  審判長法　官  劉景星
                                      法　官  陳志洋
                                      法　官  陳博志
以上正本證明與原本無異。
如不服本判決，應於收受送達後十日內向本院提出上訴書狀，其
未敘述上訴之理由者並得於提起上訴後十日內向本院補提理由書
（均須按他造當事人之人數附繕本）。
                                      書記官  陳嘉文
中　　華　　民　　國　　94　　年　　4 　　月　　19　　日
